臺灣高等法院刑事裁定
111年度毒抗字第103號
抗  告  人  
即  被  告  黃得容



上列抗告人即被告因聲請施以強制戒治案件，不服臺灣新北地方
法院110年度毒聲字第2608號，中華民國111年1月3日裁定（聲請
案號：109年度毒偵字第7052號、110年度聲戒字第288號），提
起抗告，本院裁定如下：
    主  文
抗告駁回。                                             
    理  由
一、原裁定意旨略以：抗告人即被告黃得容前因施用第一級毒品
    、第二級毒品案件，經依原審以110年度毒聲字第482號裁定
    送觀察、勒戒後，認有繼續施用毒品之傾向等情，有本院被
    告前案紀錄表、原審110年度毒聲字第482號裁定、法務部矯
    正署臺北看守所民國110年12月20日北所衛字第11013006950
    號函檢附之法務部矯正署臺北看守所附設勒戒處所有無繼續
    施用毒品傾向證明書、有無繼續施用毒品傾向評估標準紀錄
    表各1份附卷可稽。本件聲請核無不合，應予准許。爰依毒
    品危害防制條例第20條第2項，裁定抗告人令入戒治處所強
    制戒治，其期間為6個月以上，至無繼續強制戒治之必要為
    止，但最長不得逾1年等語。
二、抗告意旨略以：
　㈠原裁定係以抗告人之前科紀錄、行為表現、臨床評估、社會
    穩定度綜合判斷據以認定，其中被告之前科紀錄佔總評估分
    數之9成，倘以此標準認定，何有專業評斷可言。
　㈡又據「一事不二罰」之法定界限原則，實違憲法第8條保障之
    人身自由所為限制，亦不符憲法罪刑相當原則，並牴觸憲法
    第23條比例原則。
　㈢抗告人於勒戒期間均恪守規定，安份守己，反省思過，無任
    何違規紀錄，有「有無繼續施用毒品傾向評估標準紀錄表」
    可稽，非抗告人一面情詞置辯，實是評估過程顯非客觀，懇
    請重新審酌，並撤銷原裁定，給予抗告人有利之裁定云云。
三、按毒品危害防制條例於109年1月15日由總統公布，並於公布
    後6個月即109年7月15日施行，且同條例第35條之1第1款並
    規定，施行前犯第10條之罪之案件，於修正施行後「偵查中
    之案件，由檢察官依修正後規定處理。」又觀察、勒戒後，
    檢察官或少年法院（地方法院少年法庭）依據勒戒處所之陳
    報，認受觀察、勒戒人有繼續施用毒品傾向者，檢察官應聲
    請法院裁定或由少年法院（地方法院少年法庭）裁定令入戒
    治處所強制戒治，其期間為6個月以上，至無繼續強制戒治
    之必要為止，但最長不得逾1年。依前項規定為觀察、勒戒
    或強制戒治執行完畢釋放後，3年後再犯第10條之罪者，適
    用前2項之規定，毒品危害防制條例第20條第2項、第3項定
    有明文。次按有無繼續施用毒品傾向之評估標準，並非完全
    以受勒戒人勒戒後之結果為準，勒戒前之各種情況，仍應作
    為評估之依據。依勒戒處所評分說明手冊規定，係以前科紀
    錄與行為表現、臨床評估、社會穩定度，三項合併計算分數
    ，每一大項皆有靜態因子與動態因子。而關於有無繼續施用
    毒品傾向之評估標準，法務部因應毒品危害防制條例之修正
    及109年11月18日最高法院刑事大法庭109年度台上大字第38
    26號裁定意旨，業於110年3月26日以法矯字第11006001760
    號函修正頒布「有無繼續施用毒品傾向評估標準紀錄表」、
    「有無繼續施用毒品傾向評估標準評分說明手冊」。上開評
    分說明手冊載明判定之原則：「受觀察勒戒人入所後，經過
    2週時間的觀察、勒戒，由處所及醫療人員依據其各項紀錄
    、資料及觀察勒戒期間之行為表現，加以評分。在勒戒人入
    所4至6週後，可再做一次評估以做必要之評分修正。每一大
    項皆有靜態因子與動態因子。先以靜態因子分數評分，靜態
    因子分數總分在60分（含）以上為『有繼續施用毒品傾向』；
    60分以下，與動態因子分數相加，如果總分在60分（含）以
    上，為『有繼續施用毒品傾向』」，又評估標準紀錄表及說明
    手冊中「前科紀錄與行為表現」之第1題及第3題之計分方式
    修正如下（餘無修正）：㈠第1項「毒品犯罪相關司法紀錄」
    ：計分方式修正為每筆（次）5分，總分上限為10分；㈡第3
    項「其他犯罪相關紀錄」：計分方式修正為每筆（次）2分
    ，總分上限為10分。是被告有無「繼續施用毒品傾向」，係
    依具體個案之臨床實務及相關事證等情綜合判定，有其相當
    之專業依據及標準，且涉及專門醫學。又衡酌強制戒治之目
    的，係為協助施用毒品者戒斷毒品之心癮及身癮所為之一種
    保安處分類型，而該評估標準係將與判斷有無繼續施用傾向
    之相關因素加以列舉及量化，適用於每一位受觀察、勒戒處
    分之人，具一致性、普遍性、客觀性，以利執法者判定受勒
    戒人有無繼續施用毒品傾向，倘其評估由形式上觀察，無擅
    斷或濫權等明顯不當情事，法院應予尊重。
四、經查：
　㈠抗告人前因施用第一級、第二級毒品案件，經原審法院以110
    年度毒聲字第482號裁定送觀察、勒戒，於執行觀察、勒戒
    期間，經法務部矯正署臺北看守所附設勒戒處所依據法務部
    於110年3月26日修正之評估標準評定之結果如下：⒈前科紀
    錄與行為表現部分合計為26分（毒品犯罪相關司法紀錄「有
    ，8筆」上限10分、首次毒品犯罪年齡為「21-30歲」計5分
    、其他犯罪相關紀錄「有，3筆」，計6分、入所時尿液毒品
    檢驗為「一種毒品反應」計5分，上開4項靜態因子合計為26
    分；所內行為表現之動態因子為「無重度違規、無輕中度違
    規、無持續於所內抽菸」計0分）；⒉臨床評估部分合計為38
    分（多重毒品濫用為「有，種類：海洛因、安非他命」，計
    10分、合法物質濫用為「有，種類：菸、酒」計4分、使用
    方式為「有注射使用」計10分、使用年數「超過一年」，計
    10分，上開4項靜態因子合計為34分；精神疾病共病〈含反社
    會人格〉經評定為「無」計0分、臨床綜合評估〈含病識感、
    動機、態度、就醫意願〉評定為「中度」計4分，上開2項動
    態因子合計為4分）；⒊社會穩定度部分合計為2分（工作為
    「兼職工作：裝潢」計2分，家人藥物濫用為「無」計0分，
    上開2項靜態因子合計2分；入所後家人是否訪視為「有」，
    計0分、出所後是否與家人同住為「是」計0分，上開2項動
    態因子合計為0分）。以上⒈至⒊部分之總分合計為66分（靜
    態因子共計62分，動態因子共計4分），並依前述前科紀錄
    與行為表現、臨床評估及社會穩定度等各項標準綜合，而綜
    合判斷為「有繼續施用毒品傾向」一節，有該所依法務部於
    110年3月26日修正施行之「有無繼續施用毒品傾向評估標準
    」重新評估之「有無繼續施用毒品傾向證明書」、「有無繼
    續施用毒品傾向評估標準紀錄表」附卷可稽（109年度毒偵
    字第7052號卷第40～41頁）。上開綜合判斷之結果，係該所
    相關專業知識經驗人士，於抗告人觀察、勒戒期間，依其本
    職學識就抗告人之前科紀錄及行為表現、臨床評估及社會穩
    定度等因素所為之綜合判斷，具有科學驗證所得之結論，足
    證該勒戒處所綜合評分者係依個案之臨床實務及具體事證，
    判定抗告人有繼續施用毒品傾向，且由形式上觀察，並無擅
    斷或濫權等明顯不當之情事，自得資為判斷抗告人有無繼續
    施用毒品傾向之證明。本件抗告人既有施用第一、二級毒品
    之事實，並由原審法院裁定送勒戒處所執行觀察、勒戒後，
    經勒戒處所依個案之臨床實務及具體事證，專業評估判定抗
    告人為「有繼續施用毒品傾向」，尚未戒除毒癮，則為降低
    其再次施用毒品之危險性，自有依法施以強制戒治之必要。
　㈡被告雖執前詞提起抗告。然查：　
　⒈司法實務或醫學臨床上，具有毒品前科紀錄者，或因長期有
    機會接觸毒品，或因欲藉由毒品作用暫時隔絕現實環境，其
    反覆性、繼續性再犯施用毒品行為之機率，確實較無毒品前
    科者為高，故上開評估標準將受勒戒人之前科紀錄列入重要
    之評分項目，且於評分說明手冊明訂：所謂毒品犯罪相關司
    法紀錄，不論其為吸食施打、運輸、販賣、持有毒品或其他
    罪名，凡觸犯毒品危害防制條例、原肅清煙毒條例、原麻醉
    藥品管理條例或管制藥品管理條例相關刑罰規定者均屬之，
    觀察勒戒、強制戒治及緩起訴後不起訴的紀錄也列入毒品相
    關犯罪紀錄項目範圍。參以抗告人自89年間起即因多項違反
    毒品危害防制條例案件，經法院裁定觀察、勒戒或判處罪刑
    並執行之紀錄，有本院被告前案紀錄表在卷可參；其反覆施
    用毒品之前科紀錄，恰符合上開經驗法則，足見前揭評估標
    準將受勒戒人之前科紀錄做為重要評估依據，並無違法或不
    當之處。另由「有無繼續施用毒品傾向評估標準」之計分項
    目為區分「前科紀錄與行為表現」、「臨床評估」、「社會
    穩定度」3部分，及其中就被告前科紀錄相關之「毒品犯罪
    相關司法紀錄」、「首次毒品犯罪年齡」、「其他犯罪相關
    紀錄」3者均設有計分上限，綜合計分至多為30分，當無過
    度評價被告前科紀錄之虞（全部配分上限加總為118分，所
    佔比例約25%）。再依本件有無繼續施用毒品傾向評估標準
    紀錄表記載內容，被告前科紀錄與行為表現評分雖為26分，
    比對其本件總分合計為66分，約佔39%，而其臨床評估項目
    評分合計為38分，高達本件總分之57%，方屬評分最高之項
    目，亦無被告所稱其前科紀錄佔總評估分數近9成云云之情
    形，是前揭抗告意旨，洵屬無據。
　⒉再者，毒品危害防制條例所規定之觀察、勒戒或強制戒治處
    分，性質上為禁戒處分，屬於保安處分之一種，其立法意旨
    在幫助施用毒品者戒除毒癮，該處分之性質非為懲戒行為人
    ，而係為消滅行為人再次施用毒品之危險性，目的係在戒除
    行為人施用毒品身癮及心癮之措施，故觀察、勒戒之執行，
    其重點在「評估」應否受強制治療之可能性，並依其結果有
    不起訴處分之優遇，亦係提供行為人改過自新之機會，此乃
    係刑罰之補充制度，從而毒品危害防制條例本身所規定之觀
    察、勒戒及強制戒治等保安處分，雖兼具自由刑之性質，卻
    有刑罰不可替代之教化治療作用，並非刑事處罰，自無一罪
    二罰之問題。
　⒊抗告意旨所稱被告於勒戒期間均恪守勒戒所內規定，表現良
    好，無任何違規紀錄部分，此部分已於評分項目中，「所內
    行為表現」計0分，為有利於抗告人之評定，難以此認原評
    估結果有違誤之處。
五、綜上所述，本件檢察官之聲請洵屬有據，原裁定依毒品危害
    防制條例第20條第2項後段規定，裁定抗告人令入戒治處所
    施以強制戒治，其期間為6個月以上，至無繼續強制戒治之
    必要為止，但最長不得逾1年，經核其認事用法，並無違誤
    。抗告人執前開事由提起本件抗告，核無理由，應予駁回。
據上論斷，應依刑事訴訟法第412條，裁定如主文。　　　
中　　華　　民　　國　　111 　年　　2 　　月　　10　　日
                  刑事第七庭    審判長法　官  孫惠琳
                                      法　官  連雅婷
                                      法　官  張育彰
以上正本證明與原本無異。
不得再抗告。
                                      書記官  蔡麗春
中　　華　　民　　國　　111 　年　　2 　　月　　10　　日